【裁判字號】    89,訴,3397
【裁判日期】    900117
【裁判案由】    債務人異議之訴
【裁判全文】
臺灣高雄地方法院民事判決  八十九年度訴字第三三九七號
    原      告  丙○○
    送達代收人  乙○○
    被      告  甲○○
右當事人間債務人異議之訴事件，本院判決如左：
    主    文
本院八十九年度執字第三三八九三號強制執行事件所為之強制執行程序應予撤銷。
訴訟費用由被告負擔。
    事    實
甲、原告方面：
一、聲明：如主文所示。
二、陳述：
（一）按民法第一百二十九條第一項第二款所謂之承認，為認識他方請求權存在之觀
      念表示，僅因債務人一方行為而成立，此與民法第一百四十四條第二項所謂之
      承認，即時效完成後之債務承認，須以契約為之者，性質迥不相同，最高法院
      五十年台上字第二八六八號判例可資參照。故消滅時效因強制執行行為而中斷
      者，係指未罹時效完成而有主張權益之行為者而言，如時效完成後，自不生中
      斷時效之問題。
（二）又按票據上之權利，對本票發票人，自到期日起算，見票即付之本票，自發票
      日起算，三年間不行使，因時效而消滅，票據法第二十二條第一項定有明文。
      查被告所提據以聲請鈞院八十九年度執字第三三八九三號強制執行事件之執行
      名義，為鈞院八十七年執字第一五八七四號強制執行事件所換發之債權憑證，
      該執行事件原有之執行名義為臺灣臺東地方法院八十五年票字第七七四號民事
      裁定（下稱系爭本票裁定），其主文記載「相對人於民國八十年七月十八日簽
      發之本票，內載憑票支付聲請人新臺幣陸拾萬元，及自民國八十年七月二十二
      日起至清償日止，按週年利率百分之五計算之利息，得為強制執行」等文字，
      前後對照觀之，系爭本票簽發日為八十年七月十八日，迄被告於八十五年間提
      出裁定聲請，顯然已逾三年時效期間，其對本票發票人之票款請求權，已因時
      效完成而消滅。
（三）原告即系爭票據發票人前於鈞院八十七年訴字第二二二三號債務人異議之訴已
      行使拒絕給付抗辯權，並經鈞院判決原告勝訴，嗣被告上訴臺灣高等法院高雄
      分院，雖該院八十八年度上字第六十六號以被告撤回強制執行，原告已無權利
      保護必要而廢棄原判決，惟原告之原有時效完成之拒絕給付抗辯權，自不因被
      告換發債權憑證而另生中斷時效之效果。
（四）按執行名義無確定判決同一之效力者，於執行名義成立前，如有債權不成立或
      消滅或妨礙債權人請求之事由發生，債務人亦得於強制執行程序終結前提起異
      議之訴。強制執行法第十四條第二項定有明文。再按債務人之訴異議事由，包
      括清償、提存、抵銷、免除、混同、解除條件成就、和解、消滅時效完成等，
      易言之，執行名義無確定判決同一效力者，如本件之本票裁定，於該本票裁定
      之執行名義成立前如有因消滅時效完成之事由發生，債務人即可於執行程序終
      結前提起異議之訴。因此被告所據以強制執行之債權憑證其先前執行程序所據
      之執行名義即本票裁定成立前，既有消滅債權人即被告請求之事由發生，被告
      依此債權憑證之執行名義所為之執行行為，仍應予以撤銷。
三、證據：提出本院八十七年度訴字第二二二三號、臺灣高等法院高雄分院八十八年
    度上字第六六號民事判決及信函各一件為證。
乙、被告方面：
一、聲明：原告之訴駁回。
二、陳述：
（一）按民法第一百四十七條僅就時效利益之預先拋棄加以禁止，則於時效完成後拋
      棄時效利益，顯非法之所禁。債務人知時效完成之事實而為承認者，其承認自
      可認為拋棄時效利益之默示意思表示，時效完成之利益一經拋棄，即回復時效
      完成前之狀態，債務人不得再以時效業經完成拒絕給付，最高法院二十六年渝
      上字第三五三號判例可資參照。本件原告於八十五年七月四日收受系爭本票裁
      定後並未提出抗告，係已合於上開判例之默示拋棄時效利益，則本件之時效應
      由上開本票裁定得抗告之期間屆滿後之翌日起算，原告自不得再以時效完成拒
      絕給付，故原告無強制執行法第十四條第二項消滅或妨害債權人請求之事由，
      原告之主張並無理由。
（二）又按債務人於時效完成後所為之承認係屬時效利益之拋棄，此參民法第一百四
      十七條後段反面解釋足以得知。而時效之拋棄屬處分行為，且又為單獨行為，
      並非原告所言屬民法第一百四十四條第二項後段之契約行為。復按時效利益之
      拋棄須以意思表示為之，而意思表示之方法有明示與默示之分，系爭本票裁定
      雖為非訟事件，然立法者為維護對造之程序保障，使對造有表達意見之機會，
      已於非訟事件法第二十四條以下賦予其抗告之權利，原告未於法定期間提出抗
      告主張時效利益，此特定事實可間接推知原告具有拋棄時效利益之默示意思表
      示，又既為拋棄時效之利益，則原告並無消滅債權人請求之事由，原告之主張
      顯無理由。
三、證據：未提出任何證據為證。
丙、本院依職權調取本院八十九年度執字第三三八九三號強制執行事件卷宗。
    理    由
一、原告主張：被告所提據以聲請本院八十九年度執字第三三八九三號強制執行事件
    之執行名義，為本院八十七年執字第一五八七四號強制執行事件所換發之債權憑
    證，該執行事件原有之執行名義為臺灣臺東地方法院八十五年票字第七七四號本
    票裁定，而系爭本票簽發日為八十年七月十八日，到期日為八十年七月二十一日
    ，迄被告於八十五年間提出裁定聲請，顯然已逾三年時效期間，其對本票發票人
    之票款請求權，已因時效完成而消滅，且原告前於本院八十七年訴字第二二二三
    號債務人異議之訴審理時已行使拒絕給付抗辯權，並經本院判決原告勝訴，嗣被
    告上訴臺灣高等法院高雄分院，雖該院八十八年度上字第六十六號以被告撤回強
    制執行，原告已無權利保護必要而廢棄原判決，惟原告之原有時效完成之拒絕給
    付抗辯權，自不因被告換發債權憑證而生中斷時效之效果，爰依強制執行法第十
    四條第二項規定，提起本件債務人異議之訴等語。
    被告則以：原告於八十五年七月四日收受本票裁定後並未提出抗告，可間接推知
    原告有拋棄時效利益之默示意思表示，則本件之時效應由上開本票裁定得抗告之
    期間屆滿後之翌日起算，原告自不得再以時效完成拒絕給付，故原告無強制執行
    法第十四條第二項消滅或妨害債權人請求之事由，原告之主張並無理由等語資為
    抗辯。
二、查被告所提據以聲請本院八十九年度執字第三三八九三號強制執行事件之執行名
    義，為本院八十七年執字第一五八七四號強制執行事件所換發之債權憑證，該執
    行事件原有之執行名義為臺灣臺東地方法院八十五年票字第七七四號本票裁定，
    而系爭本票簽發日為八十年七月十八日，迄被告於八十五年間提出裁定聲請，顯
    然已逾三年時效期間，且原告前於本院八十七年訴字第二二二三號債務人異議之
    訴審理時已行使拒絕給付抗辯權，並經本院判決原告勝訴，嗣被告上訴臺灣高等
    法院高雄分院，經該院八十八年度上字第六十六號以本院八十七年執字一五八七
    四號強制執行事件已因強制執行程序終結，原告已無權利保護必要而廢棄原判決
    並駁回原告之訴之事實，有原告提出之本院八十七年度訴字第二二二三號、臺灣
    高等法院高雄分院八十八年度上字第六六號民事判決各一件為證，且為兩造所不
    爭執，堪信為真實。
三、被告雖以系爭本票裁定雖為非訟事件，然立法者為維護對造之程序保障，使對造
    有表達意見之機會，已於非訟事件法第二十四條以下賦予其抗告之權利，原告未
    於法定期間提出抗告主張時效利益，可間接推知原告具有拋棄時效利益之默示意
    思表示，而民法第一百四十七條僅就時效利益之預先拋棄加以禁止，於時效完成
    後拋棄時效利益，法律並不禁止，原告於八十五年七月四日收受本票裁定後並未
    提出抗告，係已以默示意思表示拋棄時效利益，則本件之時效應由系爭本票裁定
    得抗告之期間屆滿後之翌日重行起算，原告不得再以時效完成拒絕給付，故原告
    無強制執行法第十四條第二項消滅或妨害債權人請求之事由，原告之主張並無理
    由云云抗辯。惟查：
    （一）被告所提據以聲請本院八十九年度執字第三三八九三號強制執行事件之執
          行名義，為本院八十七年執字第一五八七四號強制執行事件所發之債權憑
          證，而該執行事件之執行名義為系爭本票裁定，易言之，前開債權憑證僅
          為證明系爭本票債權之文件，實質上本院八十九年度執字第三三八九三號
          強制執行事件之執行名義仍為系爭本票裁定，先予敘明。
    （二）時效利益之拋棄，為拋棄人不欲享受時效利益之「意思表示」，係屬單獨
          行為，並為處分行為，債務人一旦表示拋棄其時效利益，即生效力，債務
          人明知時效完成之事實而為承認者，其承認亦可認為係拋棄時效利益之默
          示意思表示。又按意思表示係由客觀之表示行為及主觀之內心意思二項要
          件所組成，意思表示之方法可分為明示與默示二種，默示意思表示，指由
          特定行為間接推知行為人之意思表示，單純之沈默，並無外在客觀之表示
          行為存在，原則上不構成意思表示，例外僅在當事人約定以沈默作為意思
          表示之方法，或法律規定於特定情形對於沈默賦予意思表示之效果（如民
          法第八十條第二項、第一百七十條第二項、第三百零二條第一項、第三百
          八十六條、第三百八十七條及第四百五十一條之規定擬制為當事人不同意
          或同意之意思表示）之情形下，始得認為係意思表示。
    （三）按因裁定而權利受侵害者，得為抗告。非訟事件法第二十四條第一項定有
          明文。抗告為對於裁定聲明不服之方法，因裁定而權利受侵害之當事人收
          受裁定送達後，未於抗告期間提出抗告，僅生該裁定確定之效力，並無其
          他法定效力。
    （四）本件原告即系爭本票發票人於八十五年七月四日收受系爭本票裁定後，雖
          未提出抗告，惟原告並無為可間接推認其有拋棄時效利益或承認系爭本票
          債權之客觀表示行為，僅為對該裁定為單純之沈默，兩造並未約定以原告
          不提出抗告之沈默為意思表示之方法，又無任何法律規定擬制原告對系爭
          本票裁定不提出抗告為拋棄時效利益之意思表示，是被告所為之前開抗辯
          並無理由，應不足採。
四、按票據上之權利，對本票發票人，自到期日起算；三年間不行使，因時效而消滅
    ；時效完成後，債務人得拒絕給付。票據法第二十二條第一項及民法第一百四十
    四條第一項分別定有明文。系爭本票到期日為八十年七月二十一日，執票人對發
    票人之請求權，於八十三年七月二十一日即消滅時效完成，被告遲至八十五年間
    始聲請系爭本票裁定，並經原告於本院八十七年度訴字第二二二三號債務人異議
    之訴審理時以消滅時效完成為理由行使抗辯權，應認被告對原告就系爭本票之請
    求權已歸消滅，系爭本票裁定之執行名義有消滅事由發生，是原告依強制執行法
    第十四條第二項規定，請求撤銷本院八十九年度執字第三三八九三號強制執行事
    件所為之強制執行程序，為有理由，應予准許。
五、據上論結，原告之訴為有理由，依民事訴訟法第七十八條，判決如主文。
中      華      民      國    九十      年      一      月     十七     日
                              臺灣高雄地方法院民事第六庭
~B法      官  陳業鑫
右為正本係照原本作成。
如不服本判決，應於送達後廿日內，向本院提出上訴狀並表明上訴理由，如於本
判決宣示後送達前提起上訴者，應於判決送達後十日內補提上訴理由書（須附繕本）。
中      華      民      國    九十      年      一      月     十七     日
~B法院書記官  陳素徵


司法院資訊處製作；財團法人民間司法改革基金會備份。
